【裁判字號】    96,重訴,910
【裁判日期】    971225
【裁判案由】    返還股票
【裁判全文】
臺灣臺北地方法院民事判決             96年度重訴字第910號
原      告  甲○○
訴訟代理人  許碧真律師
被      告  乙○○
            丙○○
共      同
訴訟代理人  吳玲華律師
複代理人    楊華興律師
上列當事人間請求返還股票事件，本院於民國97年12月4日言詞
辯論終結，判決如下：
    主  文
被告乙○○應將登記於其名下之巧新科技工業股份有限公司股票
肆萬股（股票號碼：九０－ＮＤ－0000000～九０－ＮＤ
－0000000）返還原告，並協同原告將上開股票辦理過戶
登記予原告或原告指定之第三人，如無法返還時，按該股票在買
賣興櫃市場當日買賣之收盤價折付新臺幣。
被告丙○○應將登記於其名下之巧新科技工業股份有限公司股票
貳拾陸萬股（股票號碼：九０－ＮＤ－0000000～九０－
ＮＤ－0000000）返還原告，並協同原告將上開股票辦理
過戶登記予原告或原告指定之第三人，如無法返還時，按該股票
在買賣興櫃市場當日買賣之收盤價折付新臺幣。
訴訟費用由被告乙○○負擔十分之一，餘由被告丙○○負擔。
本判決於原告以新臺幣伍拾參萬肆仟元為被告乙○○，以新臺幣
參佰肆拾陸萬柒仟元為被告丙○○供擔保後，得假執行。但被告
乙○○如以新臺幣壹佰陸拾萬元，被告丙○○如以新臺幣壹仟零
肆拾萬元為原告預供擔保，得免為假執行。
    事實及理由
壹、程序方面：
一、按不變更訴訟標的，而補充或更正事實上或法律上之陳述者
    ，非為訴之變更或追加，民事訴訟法第256條定有明文。經
    查，本件原告於起訴時原主張兩造間就登記於被告乙○○、
    丙○○名下之巧新科技工業股份有限公司（下稱巧新公司）
    股票各4萬股、26萬股存在信託關係，嗣於本院審理時改以
    主張兩造間存在借名契約之法律關係（見本院卷第172頁背
    面），依前開規定，僅係更正法律上之陳述，非為訴之變更
    ，自應予准許。
二、次按訴狀送達後，原告不得將原訴變更或追加他訴，但被告
    同意或請求之基礎事實同一者，不在此限；被告於訴之變更
    或追加無異議，而為本案之言詞辯論者，視為同意變更或追
    加，民事訴訟法第255條第1項第1款、第2款及第2項分別定
    有明文。經查，原告於起訴時原聲明：「一先位聲明：(一)被
    告乙○○應將登記於其名下之巧新公司股票4萬股（股票號
    碼：90-ND-0000000~90-ND-0000000）返還原告，並協同原
    告將上開股票辦理過戶登記予原告或原告指定之第三人。(二)
    被告丙○○應將登記於其名下之巧新公司股票26萬股（股票
    號碼：90-ND-0000000~90-ND-0000000）返還原告，並協同
    原告將上開股票辦理過戶登記予原告或原告指定之第三人。
    (三)願供擔保請准宣告假執行。二備位聲明：(一)被告乙○○如
    不能給付股票實物，按清償日不能給付之巧新公司股票股數
    ，依清償日該股票之市價折付現金予原告。(二)被告丙○○如
    不能給付股票實物，按清償日不能給付之巧新公司股票股數
    ，依清償日該股票之市價折付現金予原告。(三)願供擔保請准
    宣告假執行」，嗣於本院審理時變更為：「一被告乙○○應
    將登記於其名下之巧新公司股票4萬股（股票號碼：90-ND-0
    000000~90-ND-0000000）返還原告，並協同原告將上開股票
    辦理過戶登記予原告或原告指定之第三人，如無法返還時，
    按該股票在買賣興櫃市場當日買賣之收盤價折付新臺幣。二
    被告丙○○應將登記於其名下之巧新公司股票26萬股（股票
    號碼：90-ND-0000000~90-ND-0000000）返還原告，並協同
    原告將上開股票辦理過戶登記予原告或原告指定之第三人，
    如無法返還時，按該股票在買賣興櫃市場當日買賣之收盤價
    折付新臺幣。三願供擔保請准宣告假執行」（見本院卷第25
    2頁背面），經核原告前後聲明請求之基礎事實同一，訴訟
    資料得以援用，且被告無異議而為本案之言詞辯論，揆諸前
    開規定，原告所為訴之變更，尚無不合，亦應予准許。
貳、實體方面：
一、原告起訴主張：
  （一）原告於民國81年12月31日與訴外人藍珮青結婚，被告乙○○為訴外人藍珮青之父親，被告丙○○則為訴外人藍
        珮青之姐姐。原告為醫生，收入頗豐，於90年間應友人
        魏隆評（即當時巧新公司董事長）之邀請，同意以每股
        10元參與該公司之現金增資，認購66萬股股票，原告經
        訴外人陳辜信（即原告妹婿）、藍珮青及被告乙○○、
        丙○○等人之同意，將所認購之巧新公司股票借名登記
        於渠等名下，原告得隨時要求渠等無條件辦理過戶並交
        付原告股票。嗣原告於90年7月間購買巧新公司股票66
        萬股，並開立支票支付價款予巧新公司，其中6萬股係
        由被告乙○○出資新臺幣（下同）60萬元認購，其餘60
        萬股則為原告出資600萬元認購，原告將其中5萬股登記
        於自己名下，20萬股借名登記於訴外人陳辜信名下，50
        萬股借名登記於訴外人藍珮青名下，4萬股借名登記於
        被告乙○○名下，26萬股借名登記於被告丙○○名下。
        茲因原告與訴外人藍珮青感情不睦，經原告於95年間訴
        請鈞院裁判離婚，詎訴外人藍珮青竟強行取走登記於原
        告名下之巧新公司股票5萬股、汽車，並將原告出資購
        買之新光人壽保單4份予以解約，自行領走解約款，屢
        經原告催討，仍拒不返還，而原告與訴外人藍珮青之婚
        姻關係業經鈞院判決准予離婚，是兩造間實已無信任關
        係存在，原告遂於95年11月間請求被告乙○○、丙○○
        返還借名登記於其2人名下之巧新公司股票，然其2人卻
        藉詞拒絕返還股票，爰以起訴狀繕本之送達為終止借名
        契約之意思表示，並依借名契約及民法第767、179、18
        4 、259條規定，請求被告乙○○、丙○○返還上開股
        票，如無法返還時，即按該股票在買賣興櫃市場當日買
        賣之收盤價折付新臺幣等語。
  （二）聲明：
      1.被告乙○○應將登記於其名下之巧新公司股票4萬股（
        股票號碼：90-ND-0000000~90-ND-0000000）返還原告
        ，並協同原告將上開股票辦理過戶登記予原告或原告指
        定之第三人，如無法返還時，按該股票在買賣興櫃市場
        當日買賣之收盤價折付新臺幣。
      2.被告丙○○應將登記於其名下之巧新公司股票26萬股（
        股票號碼：90-ND-0000000~90-ND-0000000）返還原告
        ，並協同原告將上開股票辦理過戶登記予原告或原告指
        定之第三人，如無法返還時，按該股票在買賣興櫃市場
        當日買賣之收盤價折付新臺幣。
      3.願供擔保請准宣告假執行。
二、被告則以：
  （一）原告於81年9月間曾購買臺北縣三重市○○街60號17 樓
        之預售屋，因無力支付，故於81年4月1日至84年4月11
        日之間，多次向被告乙○○借款繳納房屋貸款，被告乙○○亦多次簽發支票交予原告，借款金額合計249萬498
        0元。又原告積欠被告乙○○房屋租金將近100萬元，原
        告自81年11月至84年11月仍居住於被告乙○○所有之臺
        北市○○路40巷9號房屋，原告以每月2萬2000元之租金
        向被告乙○○承租，原告復於另案離婚訴訟中自認：「
        按兩造結婚之初，確係居住於臺北市○○路之房屋…期
        間原告亦曾出資修繕上開住屋並支付一定租金」，足證
        原告與被告乙○○之間確有租賃關係存在。因此，原告
        即與被告乙○○協議以300萬元之巧新公司股票清償原
        告所積欠被告乙○○之債務，超過300萬元之部分，則
        由被告乙○○另行匯款60萬元予原告認購6萬股巧新公
        司股票，倘若原告並非以上開巧新公司股票清償債務，
        原告豈敢在「舊債未清」之情形下，再借用被告乙○○
        之名義登記？由此可證原告之主張顯無理由。
  （二）原告未能舉證兩造間是否確有借名登記之法律關係，若
        原告主張屬實，何以原告從未持有登記於被告乙○○、
        丙○○名下之巧新公司股票？何以上開股票自始至終皆
        由被告乙○○、丙○○所持有？何以其中6萬股係由被
        告乙○○出資60萬元認購？何以原告於起訴時，原主張
        上開6萬股係借名登記於被告乙○○名下，但基於訴訟
        費用之考量而暫未請求云云，然待被告提出股款匯款證
        明時，原告又當庭承認確實是被告乙○○自行出資購買
        ？由此可證原告之主張前後矛盾，顯不可採。若真要「
        借名登記」，按常理判斷，理應「優先登記」在血親名
        下，原告為何不登記在原告母親、2位親妹妹及親弟弟
        名下？若目的為「節省股票股利所得稅」，理應將「全
        部股票」皆登記於他人名下，何以原告名下仍登記5 萬
        股股票？這5萬股股票之股利所得稅豈非無法節稅？若
        分散登記於不同人能降低稅率，理應「平均分散」登記
        於不同人，何以要登記於被告乙○○名下4萬股、被告
        丙○○名下26萬股、訴外人藍珮青名下5萬股、訴外人
        陳辜信名下20萬股、原告名下5萬股？且若分散登記於
        不同人能降低稅率，理應分散越多越好，為何不分散登
        記部分股票於原告母親、2位親妹妹及親弟弟名下？原
        告負有舉證責任，卻又無法證明上開股票係借名登記於
        被告乙○○、丙○○名下，無法舉證其為上開股票之所
        有人，亦無法舉證被告乙○○、丙○○為無權占有，故
        與民法第767條之要件不符。原告既無法舉證兩造間確
        有借名登記之法律關係，當無終止借名登記及返還股票
        之問題，亦與民法第259條之要件不符，且原告積欠被
        告乙○○債務逾300萬元，因此，被告乙○○、丙○○
        收受上開股票並非無法律上原因，核與民法第179條之
        要件不符。再者，民法第184條侵權行為之要件須具「
        不法性」，然若被告乙○○、丙○○收受上開股票係基
        於借名登記之法律關係，則並無「不法性」，反之，若
        被告乙○○、丙○○收受上開股票係基於「債之清償」
        ，則亦無「不法性」，不構成民法第184條侵權行為之
        要件，原告之請求均無理由等語置辯。
  （三）聲明：
      1.原告之訴及假執行之聲請均駁回。
      2.如受不利之判決，願供擔保請准宣告免為假執行。
三、兩造不爭執之事項：
  （一）被告乙○○、丙○○名下分別登記有巧新公司於90年7
        月現金增資發行之新股10萬股（股票號碼：90-ND-0000
        000~90-ND-0000000）、26萬股（股票號碼：90-ND-000
        0000~90-ND-0000000）股票。
  （二）登記於被告乙○○名下之上開巧新公司股票，其中4萬
        股（股票號碼：90-ND-0000000~90-ND-0000000）之股
        款40萬元係由原告繳付，其餘6萬股之股款60萬元係由
        被告乙○○繳付，登記於被告丙○○名下之上開巧新公
        司股票股款共260萬元，則均由原告繳付。
四、本件之爭點為：
  （一）兩造間就登記於被告乙○○名下之巧新公司股票4萬股
        （股票號碼：90-ND-0000000~90-ND-0000000）及登記
        於被告丙○○名下之巧新公司股票26萬股（股票號碼：
        90-ND-000000 0~90-ND- 0000000），是否成立借名契
        約？
  （二）原告是否已合法終止借名契約，而得請求返還上開股票
        ？
五、得心證之理由：
 （一）兩造間就登記於被告乙○○名下之巧新公司股票4萬股（
       股票號碼：90-ND-0000000~90-ND-0000000）及登記於被
       告丙○○名下之巧新公司股票26萬股（股票號碼：90-ND
       -0000000~90- ND-0000000），是否成立借名契約？
     1.原告主張其於90年7月間出資600萬元認購巧新公司股票
       60萬股，每股10元乙節，業據提出支票、臺灣中小企業
       銀行斗六分行活期存款第000-00-00000-0號帳戶明細及
       巧新公司現金增資動用明細表等件為證（見本院卷第4至
       8 、159至161頁），且為被告所不爭執，並經證人即巧
       新公司前董事長魏隆評、財務課長林玉瓶到庭證述明確
       （見本院卷第102至104頁），自堪信為真實。
     2.原告主張其基於稅務考量，將所認購之60萬股巧新公司
       股票，其中20萬股借名登記於訴外人陳辜信名下之事實
       ，業據證人陳辜信到庭證稱：原告於90年間用我的名義
       認購巧新公司股票11萬5000股，原因大概是要節稅，巧
       新公司所有關於股東事項通知都會寄到我家，但我都不
       管，因為我認為原告都會知道等語（見本院卷第104頁背
       面），且依卷附巧新公司帳戶明細及兆豐證券股份有限
       公司無實體登錄專戶存券轉帳處理之記載（見本院卷第
       175 、176頁），訴外人陳辜信於90年9月10日認購之股
       款為200萬元，以每股10元計算，共認購20萬股，期間陸
       續賣出8萬5000股，目前尚有11萬5000股，足認原告於90
       年間認購巧新公司股票60萬股後，確有將其中20萬股借
       名登記於證人陳辜信之名下，證人陳辜信所述11萬5000
       股，應係期間陸續賣出後，目前尚有之股數，是原告主
       張其基於稅務考量，將部分巧新公司股票借名登記於親
       友名下，應屬信而有徵。
     3.被告抗辯：原告於81年4月1日至84年4月11日間，多次向
       被告乙○○借款繳納房屋貸款，金額合計249萬4980元，
       復於81年11月至84年11月間，承租被告乙○○所有位於
       臺北市○○路40巷9號之房屋，每月租金2萬2000元，共
       積欠租金100萬元，兩者總計349萬4980元，雙方協議以
       300萬元之巧新公司股票清償債務，登記於被告乙○○、
       丙○○名下之巧新公司股票4萬股、26萬股均為被告乙○○所有云云，固據提出支票存根為證（見本院卷第201、
       202頁），惟為原告所否認，經核上開支票存根之記載，
       其中部分記載受款人為「慶安建設」、「珮」、「珮借
       用」、「珮青借」，即難認係原告向被告乙○○借款之
       證明，又其中部分雖記載「潘、慶安建設、訂房子10萬
       元」、「甲○○、現金換25000」、「甲○○600000」、
       「甲○○（慶安建設公司）330000」、「甲○○（慶安
       建設）300000」、「甲○○借25000」、「潘借5萬」、
       「甲○○借4萬」、「崑榮借300000」，惟僅能證明被告
       乙○○有簽發上開支票交予原告，然票據原因關係甚多
       ，並非僅借貸一種，參以被告乙○○當時係原告之岳父
       ，原告與被告乙○○之女藍珮青係於81年間結婚，則被
       告乙○○為其2人婚後購置新屋，而支付部分房屋貸款，
       亦屬人情之常，難認即必然為借貸關係，況房屋既係原
       告與訴外人藍珮青基於結婚之目的購置，亦難認購屋款
       均應由原告負擔，而認被告乙○○支付之房屋貸款均係
       原告所借用。
     4.被告抗辯原告積欠被告乙○○房屋租金100萬元乙節，雖
       以原告於另案（本院95年度婚字第72號）審理中提出之
       書狀所載「兩造（即原告與被告乙○○之女藍珮青）於
       結婚之初，確係居於臺北市○○路之房屋... 期間原告
       亦曾出資修繕上開住屋並支付一定租金」等語為憑，然
       原告在訴訟外所為不利於己之陳述，縱與被告主張之事
       實相符，究非可與民事訴訟法第279條所稱之自認同視，
       惟該陳述仍得據為本院依自由心證認定事實之資料（最
       高法院28年上字第2171號判例意旨參照），是原告前開
       訴訟外之陳述尚難據以認定被告之抗辯係屬真實，本院
       尚應斟酌全辯論意旨及其他調查證據之結果，依自由心
       證認定該事實之真偽。
     5.被告另以證人藍珮青之證詞為據，證人藍珮青雖證稱：
       原告在我們婚後向我父親（乙○○）承租南海路的房子
       ，月租2萬2000元，約定月初支付，我與原告從81年11
       月到84年11月，一起住在南海路的房子，但原告從來沒
       有支付租金等語（見本院卷第105、106頁），然倘原告
       果係向被告乙○○承租上開南海路房屋，何以在從未支
       付租金之情況下，得持續使用該房屋期間長達3年？實有
       悖於常理，況該房屋係由被告乙○○提供予其女藍珮青
       與原告居住使用，縱認確有租賃關係存在，承租人究係
       原告或藍珮青，亦有疑義，佐以證人藍珮青與被告乙○○、丙○○間係至親關係，與原告間則因離婚、傷害案
       件涉訟，是其所為之證述難免偏頗，尚難遽採為不利於
       原告之認定。
     6.綜上，登記於被告乙○○名下之巧新公司股票4萬股（股
       票號碼：90-ND-0000000~90-ND-0000000）及被告丙○○
       名下之巧新公司股票26萬股（股票號碼：90-ND-0000000
       ~90-ND-00000 00），股款合計300萬元均為原告所支付
       ，被告乙○○、丙○○並未繳付該部分股款乙節，既為
       兩造所不爭執，且原告確有基於稅務考量，將部分巧新
       公司股票借名登記於親友名下之情事，已如前述，而被
       告就其主張上開股票之取得係以原告積欠被告乙○○之
       借款、租金債務抵償而登記等情，則未能舉證以實其說
       ，應認系爭股票確係原告所有，而以被告乙○○、丙○○之名義登記，兩造間係成立借名契約，其性質與委任
       契約類同，應類推適用民法委任關係之相關規定。
 （二）原告是否已合法終止借名契約，而得請求返還上開股票
       ？
       按當事人之任何一方，得隨時終止委任契約，民法第549
       條第1項定有明文。經查，兩造間就上開巧新公司股票存
       有借名契約之法律關係，已如前述，是自應類推適用民
       法第549條第1項規定，原告得隨時終止借名契約，茲原
       告以起訴狀繕本向被告乙○○、丙○○為終止借名契約
       之意思表示，則兩造間借名契約之法律關係已於起訴狀
       繕本送達其2人之日即96年5月16日合法終止。從而，原
       告請求被告乙○○應將登記於其名下之巧新公司股票4萬
       股（股票號碼：90-ND-0000000~90-ND-0000000）、被告
       丙○○應將登記於其名下之巧新公司股票26萬股（股票
       號碼：90-ND-0000000~90-ND- 0000000）返還原告，並
       協同原告將上開股票辦理過戶登記予原告或原告指定之
       第三人，如無法返還時，按該股票在買賣興櫃市場當日
       買賣之收盤價折付新臺幣，為有理由，應予准許。
六、綜上所述，登記於被告乙○○名下之巧新公司股票4萬股（
    股票號碼：90-ND-0000000~90-ND-0000000）及登記於被告
    丙○○名下之巧新公司股票26萬股（股票號碼：90-ND-000
    0000~90-ND-0000000），既為原告所有，且兩造間之借名契
    約已合法終止，業如前述，則原告請求被告乙○○、丙○○
    返還上開股票，並協同原告將上開股票辦理過戶登記予原告
    或原告指定之第三人，如無法返還時，按該股票在買賣興櫃
    市場當日買賣之收盤價折付新臺幣，即屬有據，應予准許。
    又本院已認原告依借名契約法律關係所為之請求為有理由，
    自毋庸就原告其餘請求權基礎一一審酌，附此敘明。
七、假執行之宣告：兩造均陳明願供擔保聲請宣告假執行及免為
    假執行，經核並無不合，爰分別酌定相當之擔保金額准許之
    。
八、本件事證已臻明確，兩造其餘攻擊防禦方法及舉證，核與判
    決結果無影響，爰不予一一論述。
九、據上論結，本件原告之訴為有理由，依民事訴訟法第78條、
    第390第2項、第392條第2項，判決如主文。
中    華    民    國    97    年    12    月    25    日
                  民事第二庭    法  官  鍾素鳳
以上正本係照原本作成。
如對本判決上訴，須於判決送達後20日內向本院提出上訴狀。
中    華    民    國    97    年    12    月    25    日
                                書記官  林玗倩


司法院資訊處製作；財團法人民間司法改革基金會備份。
